【裁判字號】    96,訴緝,281
【裁判日期】    970221
【裁判案由】    重利
【裁判全文】
臺灣板橋地方法院刑事判決             96年度訴緝字第281號
公  訴  人  臺灣板橋地方法院檢察署檢察官
被      告  丑○○
                    號
選任辯護人  廖穎愷律師
            周彥憑律師
上列被告因常業重利案件，經檢察官提起公訴（八十七年度偵字
第一九五五號），被告於準備程序就被訴事實為有罪之陳述，本
院裁定改依簡式審判程序審理，判決如下：
    主  文
丑○○共同以犯重利罪為常業，累犯，處有期徒刑壹年肆月；減
為有期徒刑捌月。
扣案之新台幣壹拾伍萬肆仟佰元、如附表一編號一、二、三、
四所示之物均沒收。
    事  實
一、丑○○曾於民國（下同）八十四年間因重利案件，經本院以
    八十四年度易字第三０七二判處有期徒刑三月確定，於八十
    四年八月十四日易科罰金執行完畢。其猶不知悔改，自八十
    五年十一月間起，陸續與乙○○、丁○○、巳○○（綽號阿
    壽）、寅○○、壬○○（以上5 人均已審結）共同基於常業
    重利之犯意聯絡，由丑○○擔任負責人，在臺北縣板橋市○○路○段三十八號六樓經營地下錢莊（丑○○自八十五年十
    一月間起開始經營，並無掛有任何營業或廣告招牌），且在
    各大報紙刊登電話號碼（０二）0000000、（０二）
    0000000、（０二）0000000、（０二）00
    00000、（０二）0000000號之方式，以招攬不
    特定人前來借款，丑○○並僱用乙○○（其自八十六年一月
    間起受僱，月薪約新台幣【下同】二萬元，嗣後並出資二十
    萬元作為合夥資金）、丁○○（其自八十六年二月間起受僱
    ，月薪約二萬元）、巳○○（其自八十六年五月九日起受僱
    ，月薪約二萬元）、寅○○、壬○○，分別擔任接聽客戶電
    話、貸款及收款之工作，乘他人經濟拮据之急迫窘境，急需
    用錢之際，以每貸款一萬元，每七天之利息為一千元至二千
    元，第一期另加收手續費一千元至二千元之顯不相當利息，
    並命借款人須質押身分證、填寫借款人家庭成員資料，另簽
    立借據或本票以為擔保，以此方式借款予戊○○、卯○○、
    辰○○、午○○、甲○○、未○○、辛○○、己○○、丙○○、癸○○、申○○、子○○、庚○○等不特定之人，取得
    與原本顯不相當之重利，並均恃以為生，以之為常業。嗣於
    八十六年五月二十八日十四時二十分許，警員持檢察官核發
    之搜索票至台北縣板橋市○○路○段三十八號六樓搜索，為
    警當場查獲乙○○、丁○○、巳○○、寅○○、壬○○，並
    在乙○○身上起獲其所有預備供貸予他人之款項十五萬四千
    三百元，及扣得如附表一所示之物。復於八十六年五月三十
    日十五時五十分許，由警員報請檢察官核發搜索票至台北縣
    板橋市○○路○段八十號二樓華南銀行華江分行搜索，在丑
    ○○及丁○○於該銀行所申請之保管箱內，扣得借款人質押
    予丑○○、丁○○處如附表二編號一至六十所示之物，另扣
    得附表二編號六十一所示之電話費收據三十五張。
二、案經台北市政府警察局松山分局報請台灣台北地方法院檢察
    署呈請台灣高等法院檢察署核轉台灣板橋地方法院檢察署檢
    察官偵查起訴。丑○○於審理中逃匿，經本院於九十五年四
    月二十八日發佈通緝，迨九十六年十一月二十一日丑○○自
    動向台北市政府警察局大同分局歸案，接受本院審判。
    理  由
一、本案被告丑○○所犯係死刑、無期徒刑、最輕本刑為三年以
    上有期徒刑以外之罪，且非高等法院管轄之第一審案件，其
    於準備程序中就被訴事實為有罪之陳述，經本院告知簡式審
    判程序之旨，並聽取公訴人、被告、辯護人之意見後，裁定
    改行簡式審判程序，合先敘明。
二、上揭事實，業據被告於本院審理時坦承不諱，並與下列同案
    共犯所供情節相符：
    乙○○於警訊、偵查及本院審理中所述（見第一二八八○
      號偵查卷第八、九、五十二頁，本院八十七年度訴字卷一
      六四九號卷第五十九、六十頁）。
    丁○○於警訊、偵查及本院審理中所述（見第一二八八○
      號卷第十五、第五二頁，本院八十七年度訴字卷一六四九
      號卷第四十四、四十五頁）。
    巳○○於警訊、偵查及本院審理中所述（見第一二八八○
      號卷第十七、五十二頁，本院八十七年度訴字卷一六四九
      號卷第四十六頁）。
    寅○○於台灣高等法院九十二年度上更（一）字第九十七
      號審理中所述（見該二審卷第六十一頁）。
    另上列共同被告所述核與證人即借款人戊○○、卯○○、辰
    ○○、午○○、甲○○、未○○、辛○○、己○○、丙○○
    、癸○○、申○○、子○○、庚○○分別於警訊、本院審理
    中指述情節亦復相同（見第一二八八○號偵查卷第三十一、
    三十三、三十五、三十七、八十三、八十八、九十三、九十
    七、九十九、一○七、一○九、一一七、一二四、一二六、
    一三三、一三六頁，本院八十七年度訴字卷一六四九號卷第
    一七五、一七六頁），並有扣案之十五萬四千三百元及如附
    表一、附表二編號一至六十所示之物足資佐證，本案各借款
    人茍非確然出於急迫，豈有願意支付高達每週利息百分之十
    至百分之二十之超高利率，向被告等人借款之理，是被告乘
    他人經濟拮据之急迫窘境，急需用錢之際，以高利率貸放款
    項，要無庸疑，本件事證明確，被告犯行洵堪認定。
三、查被告行為後，刑法部分條文業於九十四年二月二日經總統
    以華總一義字第09400014901 號令修正公布，並自九十五年
    七月一日起生效施行（下稱現行刑法）。按行為後法律有變
    更者，適用行為時之法律，但行為後之法律有利於行為人者
    ，適用最有利於行為人之法律，現行刑法第二條第一項訂有
    明文。此條規定乃與刑法第一條罪刑法定主義契合，而貫徹
    法律禁止溯及既往原則，係規範行為後法律變更所生新舊法
    律比較適用之準據法，是刑法第二條本身雖經修正，但刑法
    第二條既屬適用法律之準據法，本身尚無比較新舊法之問題
    ，應一律適用裁判時之現行刑法第二條規定以決定適用之刑
    罰法律，合先敘明。又以本次刑法修正之比較新舊法，應就
    罪刑有關之共犯、未遂犯、想像競合犯、牽連犯、連續犯、
    結合犯，以及累犯加重、自首減輕暨其他法定加減原因（如
    身分加減）與加減例等一切情形，綜其全部罪刑之結果而為
    比較，最高法院九十五年五月二十三日九十五年第八次刑事
    庭會議決議可資參照。茲比較說明如下：
（一）修正前刑法第二十八條規定：「二人以上共同實施犯罪之
      行為者，皆為正犯。」修正後則規定：「二人以上共同實
      行犯罪之行為者，皆為正犯。」修正後刑法將原來共同正
      犯之共同「實施」犯罪，改為「實行」犯罪，排除完全未
      參與犯罪相關行為之「實行」的「陰謀共同正犯」及「預
      備共同正犯」，此屬行為可罰性要件之變更，亦屬法律變
      更，惟本件被告係與他人共同「實行」犯罪，是修正後之
      規定並非有利於被告。
（二）刑法分則編各罪所定罰金之貨幣單位原為銀元，且依修正
      前刑法第三十三條第五款規定，罰金刑為一銀元以上，而
      有關罰金倍數之調整及銀元與新台幣之折算標準，則定有
      「罰金罰鍰提高標準條例」及「現行法規所定貨幣單位折
      算新台幣條例」，除罰金以一銀元折算三元新台幣外，並
      將七十二年六月二十六日以前修正之刑法部分條文罰金數
      額提高十倍，其後修正者則不再提高倍數；嗣修正後刑法
      第三十三條第五款則將罰金刑提高為新台幣一千元以上，
      並以百元計算之，且因刑法第三十三條第五款所定罰金貨
      幣單位既已改為新台幣，刑法分則編各罪所定罰金之貨幣
      單位亦應配合修正為新台幣，且考量刑法修正施行後，不
      再適用「現行法規所定貨幣單位折算新台幣條例」，為使
      刑法分則編各罪所定罰金之最高數額與刑法修正前趨於一
      致，爰增訂刑法施行法第一條之一規定，將刑法分則編各
      罪所定罰金之貨幣單位均改為新台幣，並將七十二年六月
      二十六日以前修正之刑法部分條文罰金數額提高為三十倍
      ，其後修正者則提高為三倍。是以刑法分則編各罪所定罰
      金刑之最高數額，於上開規定修正後仍屬一致，並無不同
      ；但其罰金刑之最低數額，則比修正前提高，從而自以修
      正前之規定較為有利。
（三）刑法第三百四十五條常業重利罪規定，業於九十四年二月
      二日修正公布刪除，並自九十五年七月一日施行，惟同法
      第五十六條亦同時修正刪除，自九十五年七月一日施行。
      本件被告行為後，刑法第常業重利犯，雖經修正刪除，惟
      因刪除常業犯後，其等在刑法修正施行前所犯，原成立常
      業犯之多次行為，經新舊法比較，倘依新法應依數罪併罰
      之規定論處，並非較有利於被告，應適用有利於其等之行
      為時之常業犯規定論處。
（四）綜合上述各條文修正前、後之比較，揆諸前揭最高法院決
      議及修正後刑法第2 條第1 項前段、後段規定之「從舊、
      從輕」原則，自應適用被告行為時之法律，即修正前刑法
      之相關規定，予以論處。
四、按刑法上規定之常業罪，只須有賴某種犯罪為業之意思，而
    有事實之表現為已足，不以藉該犯罪為唯一生存者為必要，
    縱令尚有其他職業，亦無礙成立常業罪。本件被告丑○○於
    其所經營之地下錢莊擔任貸款及收款等工作，趁多人急迫而
    貸與金錢，且取得與原本顯不相當之重利，至被查獲時已經
    營達約七個月之久，顯係以之營利謀生。核被告所為係犯修
    正前刑法第三百四十五條之常業重利罪；被告與乙○○、丁○○、巳○○、寅○○、壬○○等人，有犯意聯絡及行為分
    擔，均為共同正犯。又被告曾於八十四年間因重利案件，經
    本院以八十四年度易字第三○七二判處有期徒刑三月確定，
    於八十四年八月十四日易科罰金執行完畢，有台灣高等法院
    全國前案查註紀錄表附卷足憑，其於五年之內，再犯本件有
    期徒刑以上之罪，為累犯，應依刑法第四十七條之規定加重
    其刑。爰審酌被告與寅○○、壬○○、乙○○、丁○○、巳
    ○○等人共組地下錢莊，擾亂社會經濟秩序，惟被告到案後
    坦承犯行，已有悔意，暨其犯罪動機、程度、手段等一切情
    狀，量處被告有期徒刑一年四月。又被告犯罪之時間係於民
    國九十六年四月二十四日以前，合於中華民國九十六年罪犯
    減刑條例所定之減刑條件，應依該條例規定減其宣告刑二分
    之一。
五、關於八十六年五月二十八日現場所扣得之現金十五萬四千三
    百元，係共犯乙○○所有預備供犯罪所用之物，業據乙○○
    於警訊時自承在卷（第一二八八○號偵查卷第第九頁正面）
    ，應依刑法第三十八條第一項第二款之規定宣告沒收。又八
    十六年五月二十八日扣案如附表一編號一、二、三、四所示
    之物，係被告丑○○所有供犯罪所用之物，應依刑法第三十
    八條第一項第二款之規定宣告沒收。至如附表一編號五、六
    及附表二編號一至六十所示之物，均係借款人所有暫放丑○○及丁○○處以供質押之物，不予宣告沒收，又附表一編號
    七至十五所示之物及附表二編號六十一所示之電話收據三十
    五張，並無證據證明與被告及共犯乙○○、巳○○、寅○○
    、壬○○、丁○○、丑○○前揭重利犯行有何關聯，亦不予
    宣告沒收。
據上論斷，應依刑事訴訟法第二百七十三條之一第一項、第三百
十條之二、第四百五十四條、第二百九十九條第一項前段，刑法
第二條第一項、第二十八條、修正前刑法第三百四十五條（已刪
除）、第四十七條第一項、第三十八條第一項第二款，罰金罰鍰
提高標準條例第一條前段，中華民國九十六年罪犯減刑條例第二
條第一項第三款、第七條，判決如主文。
本案經檢察官連思藩到庭執行職務。
中    華    民    國    九十七  年  二  月  二十一    日
                  刑事第五庭    法  官  陳財旺
以上正本證明與原本無異
如不服本判決應於送達後十日內敘明上訴理由向本院提出上訴狀
                                書記官  周百川
中    華    民    國    九十七  年  二  月  二十一    日
附錄本案論罪科刑法條全文：
刑法第三百四十五條
以犯前條之罪為常業者，處五年以下有期徒刑，得併科三千元以下罰金。
附表一：
 ┌────┬──────────┬───────────────┐
 │ 編號   │   物        品     │       備   註                │
 ├────┼──────────┼───────────────┤
 │        │                    │                              │
 │  一    │   員工打卡片捌張   │     係丑○○所有供犯罪所用   │
 │        │                    │     之物                     │
 ├────┼──────────┼───────────────┤
 │        │                    │                              │
 │  二    │   打卡鐘壹具       │     係丑○○所有供犯罪所用   │
 │        │                    │     之物                     │
 ├────┼──────────┼───────────────┤
 │        │                    │                              │
 │  三    │   電話機貳具       │     電話號碼（０二）九五八三 │
 │        │                    │     六七二、（０二）九五八四 │
 │        │                    │     一八七，係丑○○所有供犯 │
 │        │                    │     罪所用之物               │
 ├────┼──────────┼───────────────┤
 │        │                    │                              │
 │  四    │   借款人電話名冊   │     係丑○○所有供犯罪所用之 │
 │        │   壹批（大張十一   │     物                       │
 │        │   張、小張二十六   │                              │
 │        │   張）             │                              │
 │        │                    │                              │
 ├────┼──────────┼───────────────┤
 │        │                    │                              │
 │  五    │   卯○○身分       │     係卯○○貸款供質押之物， │
 │        │   證壹枚           │     業經卯○○至警局領回     │
 ├────┼──────────┼───────────────┤
 │        │                    │                              │
 │  六    │   侯德源身分       │     係侯德源貸款供質押之物   │
 │        │   證壹枚           │                              │
 ├────┼──────────┼───────────────┤
 │        │                    │                              │
 │  七    │   丑○○之護照     │                              │
 │        │   壹本             │                              │
 ├────┼──────────┼───────────────┤
 │        │                    │                              │
 │  八    │   房屋租賃壹本     │     租賃所在地係台北縣板橋市 │
 │        │                    │     三民路二段三十七號Ｂ三停 │
 │        │                    │     車位                     │
 ├────┼──────────┼───────────────┤
 │        │                    │                              │
 │  九    │   銀行存摺肆本     │                              │
 │        │                    │                              │
 ├────┼──────────┼───────────────┤
 │  十    │   履歷表伍張       │                              │
 │        │                    │                              │
 ├────┼──────────┼───────────────┤
 │  十一  │   電子記事簿貳台   │                              │
 ├────┼──────────┼───────────────┤
 │        │                    │                              │
 │  十二  │   保險箱鑰匙、磁   │                              │
 │        │   卡貳付           │                              │
 │        │                    │                              │
 ├────┼──────────┼───────────────┤
 │        │                    │                              │
 │  十三  │   當票貳張         │     持質人為乙○○           │
 ├────┼──────────┼───────────────┤
 │        │                    │                              │
 │  十四  │   報紙廣告壹份     │                              │
 ├────┼──────────┼───────────────┤
 │        │                    │                              │
 │  十五  │   支票張         │                              │
 │        │                    │                              │
 └────┴──────────┴───────────────┘


司法院資訊處製作；財團法人民間司法改革基金會備份。
